臺灣高等法院臺中分院民事判決　　　　　 94年度上字第180號
上　訴　人　丁○○
訴訟代理人　戊○○
　　　　　　　　　　　1號
被　上訴人　乙○○
被　上訴人　丙○○
右　一　人
訴訟代理人　甲○○
上列當事人間請求債務人異議之訴事件，上訴人對於中華民國94
年3月31日臺灣苗栗地方法院93年度訴字第168號第一審判決提起
上訴，經本院於94年8月31日言詞辯論終結，判決如下：
    主  文
上訴駁回。
第二審訴訟費用由上訴人負擔。
    事實及理由
一、本件上訴人起訴主張：被上訴人乙○○主張其對伊有新台幣
    （下同）600,000元之借款債權，並以拍賣抵押物裁定為執
    行名義，就伊所有坐落苗栗縣三義鄉○○段501地號土地及
    其上建號65號門牌號碼為苗栗縣三義鄉勝興村7鄰二十份309
    號房屋（以下簡稱系爭房地）聲請強制執行，經台灣苗栗地
    方法院以92年度執字第2939號受理中。另被上訴人丙○○則
    於該案中以系爭房地之抵押權人身分聲明參與分配，主張其
    對上訴人亦有1,500,000元之借款債權。惟上訴人固曾於80
    年2月間以系爭房地交由上訴人之妹張玉蓮供擔保設定最高
    限額2,000,000元抵押權予被上訴人乙○○及訴外人林英如
    （即林秀雲），張玉蓮並因而借得6,000,000元，但已清償
    ，兩造間現並無借貸關係存在。故被上訴人等自不得對上訴
    人為強制執行。是訴請確認被上訴人乙○○、丙○○等對上
    訴人之債權600,000元、1,500,000元之債權不存在，並撤銷
    台灣苗栗地方法院92年度執字第2939號拍責抵押物執行事件
    ，就系爭房地所為之執行程序。
二、經原審為上訴人全部敗訴之判決，上訴人不服，提起本件上
    訴，聲明：（一）原判決廢棄。（二）確認被上訴人乙○○
    對於上訴人之借款債權600,000元不存在。（三）確認被上
    訴人丙○○對於上訴人之借款債權1,500,000元不存在。（
    四）台灣苗栗地方法院92年度執字第2939號拍賣抵押物強制
    執行事件之強制執行程序，應予撤銷。併稱：伊未向被上訴
    人等借款，以前自承向被上訴人乙○○借款600,000元，而
    已清償一節，係出於錯誤；77年間固曾到代書洪荊州處簽發
    600,000元本票，係為將來貸款用，但嗣後未取得貸款。另
    上訴人與伊妹張玉蓮並未另向被上訴人丙○○借得任何款項
    ，被上訴人丙○○所持有上訴人及張玉蓮為發票人之本票，
    其上並無上訴人親自簽名，上訴人之印章應係張玉蓮與洪荊
    州於79年至83年同居期間遭洪荊州盜用，或委託洪荊州辨理
    向銀行貸款時，為洪荊州盜用，虛偽簽發本票並設定抵押權
    予被上訴人丙○○。且依台中企銀出具之客戶放款一覽表，
    足見張玉蓮貸款之繳息正常，並無借用高利貸之民間貸款以
    向銀行清償之必要。又被上訴人等均稱係洪荊州出面借款及
    付息，亦未曾向上訴人或張玉蓮追索，可推知渠等貸與金錢
    係洪荊州自行借用等語。
三、被上訴人乙○○部分辯稱：伊係透過代書洪荊州放款，洪荊
    州曾告知係上訴人與張玉蓮借款600,000元，伊已交付借款
    金額600,000元予洪荊州，兩造間雖未簽訂書面借款契約，
    惟伊取得上訴人及張玉蓮所共同簽發票據金額為600,000元
    之本票一紙，且上訴人亦以系爭房地設定抵押權予伊，伊亦
    曾自洪荊州處收受借款利息每月18,000元，故兩造間確有借
    貸關係存在等語。被上訴人丙○○則以：伊係透過洪荊州放
    款，洪荊州曾告知被上訴人，係上訴人與張玉蓮借款1,500,
    000元，未約定清償期，借款利息是每10,000元每月收240元
    ，借款部分事先扣掉3個月之利息後，被上訴人共交付1,392
    ,000 元于洪荊州，上訴人取得被上訴人及張玉蓮所簽發票
    據金額為2,300,000元之本票，上訴人並以系爭房地設定抵
    押權予上訴人。此後，被上訴人自81年12月起至83年l月起
    ，亦自洪荊州處收取本件借款利息，嗣洪荊州生意失敗行蹤
    不明後，被上訴人始未收取利息。足見兩造間確有借貸關係
    存在，且本件設定抵押後十多年來，上訴人從未異議，至系
    爭房地遭法院拍賣始提出異議，足見兩造確有借貸關係等語
    置辯。被上訴人等聲明：駁回上訴。
四、上訴人主張被上訴人乙○○對於伊600,000元之借款債權不
    存在，被上訴人丙○○對伊之借款債權1,500,000元不存在
    等情，業據被上訴人等所否認，並以前開情詞置辯。
　　（一）就被上訴人乙○○部分：
     （1）依舉證責任分配之法則，就本件上訴人所提之消極確
          認之訴，固應由被上訴人就事實負舉證責任，惟當事
 　 　　　人主張之事實，經他造於準備書狀內或言詞辯論時或
 　 　　　在受命法官、受命法官前自認者，無庸舉證。自認之
          撤銷，除別有規定外，以自認人能證明與事實不符或
          經他造同意者，始得為之，民事訴訟法第279條第1項
          、第3頊分別定有明文。本件上訴人於起訴狀即自承8
          0年2月即以系爭不動產為上訴人乙○○及訴外人林英
          如（即林秀雲）設定抵押權，並向乙○○借得600,00
          0元，並將身份證、印章交由張玉蓮辦理抵押權之設
          定，張玉蓮因此向被上訴人乙○○借得600,000元等
          語（見原審卷第5頁）。另其於原審復一再自稱：有
          向乙○○借600,000元，抵押權設定契約書亦係伊所
          書寫，但已清償借款等語（見原審卷第31頁、56頁）
　        。足見上訴人已就其與被上訴人乙○○間有600,000
          元之借貸關係存在乙節為自認，就已清償事實之抗辯
          則未舉證以實其說，尚不足以採信。至其於本院審理
          中雖辯稱因出於錯誤而為自認，應予撤銷云云，惟上
          訴人並未舉證證明該自認與事實不符，亦未經被上訴
          人乙○○同意撤銷自認，徒以因張玉蓮在監服刑至伊
          誤判交談內容即謂自認有錯誤，然上訴人於原審所具
          書狀及陳述中既一再自認，張玉蓮在監亦可接見或通
          信，溝通尚難認有何困難，上訴人撤銷自認，即非有
          據。
 　　（2）再者，證人洪荊州證稱：「我與張玉蓮是朋友，原告
 　　　　 及張玉蓮來找我，要我想辦法還欠銀行的錢，並說我
          可以找金主借。…並且找了被告乙○○及林秀雲為金
          主提供600,000元，他們把錢交給我。」、「…我實
          際上幫原告清償銀行借款及原告向洪昌華借款至少1,
          800,000元，…」、「…是先設定抵押後乙○○才拿
          給我的，…票之簽名是原告簽的，…」（見原審卷第
          113頁至115頁）。另證人洪荊州復具狀說明上訴人與
          其妹張玉蓮委由伊向上訴人乙○○、訴外人林秀雲借
          款，以清償渠等向台中區中小企業銀行及訴外人洪昌
          華之借款（見原審卷第136至142頁）。證人洪荊州所
          述代償上訴人積欠銀行及訴外人洪昌華之借款等情，
          亦核與系爭房地土地登記謄本所示及苗栗縣銅鑼地政
          事務所94年6月39日銅地一字第0940003579號函送本
          院所示之抵押權設定、塗銷申請書等所載台中區中小
          企業銀行股份有限公司及訴外人洪昌華押權均經塗銷
          乙節相符，上訴人復自承設定抵押權予被上訴人等之
          印鑑證明書、印章、身分證影本等均係伊交給洪荊州
          （見本院卷第97頁），足認是上訴人自行提供設定抵
          押權所須文件並授權代書即證人洪荊州辦理系爭抵押
          權設定。苟兩造間無債權債務關係，上訴人自不可能
          同意為被上訴人設定抵押權，且迄被執行法院拍賣前
          均未請求被上訴人乙○○予以塗銷。另證人林秀雲及
          葉秀靜亦證稱，確有透過洪荊州放款600,000元並設
          定抵押權等情，亦與證人洪荊州所述大致相符，自堪
          信證人洪荊州前開證言為可採。再參以上訴人亦自承
          簽發8 0年2月10日、面額600,000元之本票一紙交付
          屬實（見本院卷第44頁），並有該本票附調閱之台灣
          苗栗地方法院92年度執字第2939號執行卷可稽。是上
          訴人與被上訴人乙○○間確有600,000元之借貸關係
          存在。雖上訴人辯稱：因77年要辦理貸款，故將身分
          證、印章交予張玉蓮，後來身分證有還、印章未還等
          語；或辯稱：原委由洪荊州辦貸款，但先簽本票以準
          備以後買土地或房子用等語。惟其所辯先後不一，已
          難認足取，況既於77年即簽發本票並提出辦理抵押權
          設定所需之印章、身分證、印鑑證明等，苟未取得貸
          款，何以相隔十餘年均未要求取回，亦與常情不符。
          上訴人所稱，顯非足取。另上訴人復稱：伊向台中區
          中小企業銀行借款之繳息正常，不可能向被上訴人高
          利借款去清償銀行之低利借款等語。惟上訴人向台中
          區中小企業銀行之借款，其中於77年6月17日設定抵
          押，並由該銀行於80年3月20日出具清償證明（見本
          院卷第72頁），其清償日期復於上訴人80年2月10日
          簽發本票予被上訴人乙○○之後數日，再參以前述各
          節，已足認上訴人確向被上訴人借款清償銀行及訴外
          人洪昌華之借款。況上訴人稱伊所提編號7所示之借
          貸資料即係本件向台中區中小企業銀行之借款，而該
          交易明細查詢表自79年7月5日後各期繳息均有違約金
          之記載，顯對支付銀行貸款出現窘境，復有對訴外人
          洪昌華之借款，足證上訴人所辯之不足取。
 　　（3）至證人即上訴人之妹張玉蓮雖曾證稱：「並未曾透過
   　　　 洪荊州向被告乙○○借貸600,000元，被告乙○○所
          執有之本票上之印章確為其所有，是洪荊州所蓋用，
          同意洪荊州使用印章之目的僅是要向銀行借錢」等語
          ，惟證人張玉蓮為上訴人之妹，且為前開抵押權所擔
          保之共同債務人，就本件訴訟有利害關係，其證言顯
          有偏頗之嫌，所述情況亦與常情不符，如前節所述，
          自難採信。
     （4）從而，上訴人主張其與被上訴人乙○○間600,000元
          之借貸關係不存在乙節，已經上訴人乙○○舉證證明
          其確曾透過證人洪荊州貸款600,000元予上訴人，並
          交付該借款予洪荊州代收，如前述，足認兩造間確有
          600,000元之借貸關係存在。故上訴人訴請確認被上
          訴人乙○○對於其之借款債權600,000元不存在，自
          屬無據，應予駁回。
 　 （二）就被上訴人丙○○部分：
 　　（l）依舉證責任分配法則，本件自應由被上訴人丙○○舉
          證證明對於上訴人確有1,500,000元之借款債權存在
          。而被上訴人就其主張曾借予上訴人1,5000,000元並
          設定抵押權一節，業據其提出載有81年ll月30日之提
          款紀錄之存摺影本、本票及抵押權設定契約書、他項
          權利證明書等為憑，該提款記錄所記載提款金額1,39
          2,000元，與被上訴人扣除利息後實際出借之金額相
          符，提款時間亦與抵押權設定登記之81年ll月26日相
          近；上訴人復自認本票上之印章為真正義（見本院卷
          第97頁）；另上訴人亦自承：設定抵押權所使用之印
          鑑證明書、印章、身分證影本均係伊交予洪荊州等語
　　      ，足見簽發本票及為被上訴人丙○○設定抵押權均係
   　　 　上訴人同意下所為。雖上訴人曾辯稱：77年間要貸款
     　 　，故將印章、身分證交予張玉蓮，或為洪荊州盜蓋等
　　　    語。惟上訴人既已自承交付印鑑證明書、印章、身分
　　　　  證予證人洪荊州，日於81年ll月25日為丙○○、洪荊
 　　  　 州設定抵押權時所提出之身分證係79年12月3日換發
          ，印鑑證明則為80年3月26日領取，而為乙○○設定
          抵押權時所提出之印鑑證明係77年12月26日領取，身
          分證影本為75年3月l日所發，80年4月塗銷台中區中
          小企業銀行及洪昌華之抵押權所提出之身分證影本亦
          同。有苗栗縣銅鑼地政事務所函檢附上開身分證、印
          鑑證明書附卷足稽。是81年ll月25日為丙○○與洪荊
          州設定抵押權時，既係上訴人自行提出79年才新換發
          之身分證，代書洪荊州並無盜用上訴人77年間所提出
          身分證及印章之可能，亦證上訴人於本院最後準備程
          序期日所稱：印鑑證明書、印章、身分證影本均係伊
          交付代書一節，方屬可信為真正。
　 　（2）另證人洪荊州結證及具狀稱：因林秀雲催討，伊先幫
　 　　　 上訴人代為清償本金600,000元，利息共18.5個月，
 　 　　　每月18,000元，約計333,000元，另代為清償被告洪
          永固之利息21.5個月，約為387,000元，另代書費600
          0元、規費、其餘代墊款、辦理借款佣金等合計約1,4
          00,000元，上訴人無力清償，又要求我找金主解決前
          開款項，所以我才找被上訴人丙○○辦理設定抵押，
          借款1,500,000元，預先扣除利息，由被告丙○○交
          給我1,392,000元，我有告訴上訴人，金主是被上訴
          人丙○○等語（見原審卷136頁至140頁、115及116頁
          ）。核與證人葉秀靜即為林秀雲（即林英如）辦理本
          件放款者所證述：林英如放款600,000元，洪荊州有
          說借款人是抵押人，是每月10,000元收300元之利息
          ，利息都是向洪荊州拿的，經催討，洪荊州將其土地
          設定抵押權給伊，87年間，伊以抵押權人之身分拿到
          2000多萬元，包括林英如的債權、我的、其他十幾位
          債權人的債權全部都已經清償完畢，惟因洪荊州下落
          不明，才沒有塗銷抵押權等語明確。又證人林英如即
          林秀雲亦證稱借款本金已清償完畢，是依據證人葉秀
          靜、林英如之證言可知林英如之借款本金已受償，且
          借款後亦自洪荊州處取得利息，每月10,000元以300
          元計算。證人乙○○亦證稱，洪荊州每月付息18.000
          元等語（見原審卷第133頁），此等均核與證人洪荊
          州證述已為上訴人代償林英如借款本金及約18個月之
          利息，乙○○之利息相符。是綜上所述，證人洪荊州
          前揭證述，自堪採信。即由被上訴人交付之款項固交
          予洪荊州，惟由洪荊州用以清償前開林英如借款、利
          息、規費、向乙○○借款利息等款項。再參以上訴人
          前述交付印鑑證明書、印章、身分證影本以供設定抵
          押權之事實，益證被上訴人確有透過代書洪荊州支付
          借款予上訴人使用。
　　 （3）綜前所述，本件被上訴人丙○○就系爭房地所取得之
          抵押權並非虛偽設定，且復已舉證證明對於上訴人確
          已交付借款而有1,500,000元之借款債權存在。被上
          訴人之抗辯既屬有據，則上訴人請確認被上訴人洪杏
          裕對於其之借款債權1,500,000元不存在，即屬無據
          ，應予駁回。
五、末按執行名義成立後，如有消滅或妨礙債權人請求之事由發
    生，債務人得於強制執行程序終結前，向執行法院對債權人
    提起異議之訴。執行名義無確定判決同一之效力者，於執行
    名義戌立前，如有債權不成立或消滅或妨礙債權人請求之事
    由發生，債務人亦得於強制執行程序終結前提起異議之訴。
    固為強制執行法第14條第l、2項所明定。惟本件被上訴人乙
    ○○亦係依台灣苗栗地方法院90年度拍字第295號拍賣抵押
    物裁定為執行名義，對上訴人聲請強制執行，併為該院執行
    處以92年度執字第2939號執行事件受理在案。然被上訴人乙
    ○○對上訴人確有600,000元債權，被上訴人丙○○對上訴
    人有1,500,000元債權，復如前揭認定，是本件上訴人並未
    能證明拍賣抵押物裁定前，有何債權不存在之情況，其提起
    債務人異議之訴，訴請撤銷台灣苗栗地方法院93年度執字第
    2939號執行事件，即非有據，亦應予駁回。
六、綜上所述，本件被上訴人乙○○、丙○○等抗辯渠對上訴人
    確分別有600,000元、1,500,000元倩權存在，尚屬可信。是
　　則上訴人訴請確認被上訴人前開債權不存在及依強制執行法
    第14條訴請撤銷台灣苗栗地方法院92年度執字第2939號執行
    事件，為無理由，不應准許。原審為上訴人敗訴之判決，並
    無不合。上訴意旨指摘原判決不當，求予廢棄改判，為無理
    由，應予駁回。又本件事證已臻明確，兩造其餘攻擊防禦方
    法與判決之結果不生影響，自無庸一一論究，併此敘明。
七、據上論結，本件上訴為無理由，依民事訴訟法第449條第1項
    、第78條，判決如主文。
中　　華　　民　　國　　94　　年　　9 　　月　　14　　日
　　                  民事第六庭審判長法　官  吳火川
                                      法　官  饒鴻鵬
                                      法　官  吳惠郁
以上正本係照原本作成。
如對本判決上訴，須於收受判決送達後二十日內向本院提出上訴
書狀，其未表明上訴理由者，應於提出上訴後二十日內向本院提
出上訴理由書 (須按他造人數附具繕本)。
上訴時應提出委任律師為訴訟代理人之委任狀。具有民事訴訟法
第四百六十六條之一第一項但書或第二項之情形為訴訟代理人者
，另應附具律師及格證書及釋明委任人與受任人有該條項所定關
係之釋明文書影本。
                                      書記官　柯孟伶
中　　華　　民　　國　　94　　年　　9 　　月　　19　　日
                                                      Ｈ
